臺灣高等法院民事判決
111年度上易字第214號
上  訴  人  快樂城公寓大廈管理委員會


法定代理人  陳文正
訴訟代理人  吳宜財律師
複代理人    謝玉山律師
被上訴人    裴瑛如
訴訟代理人  鄭美玲
            鄭培勳
上列當事人間請求損害賠償事件，上訴人對於中華民國111年1月
13日臺灣新北地方法院109年度訴字第788號第一審判決提起上訴
，本院於111年4月20日言詞辯論終結，判決如下：
    主      文
上訴駁回。
第二審訴訟費用由上訴人負擔。
    事實及理由
一、上訴人之法定代理人原為黃素珍，於訴訟進行中變更為陳文
    正，並據其聲明承受訴訟，有卷附新北市土城區公所函文及
    民事聲明承受訴訟狀可稽（見本院卷第25、61頁），核與民
    事訴訟法第175條規定相符，應予准許。
二、被上訴人主張：上訴人為快樂城公寓大廈社區(下稱系爭社區)成立之管理委員會，伊則為系爭社區內門牌新北市○○區○○路0段000巷00弄00號房屋（下稱系爭房屋）之區分所有權人；上訴人就系爭社區共用部分具有維護修繕之義務，其長年未妥善維護、修繕系爭社區之公共冷氣排水管（下稱系爭冷氣排水管線），因系爭冷氣排水管線經過系爭房屋之處未銜接至污水或雨水管線以排放各樓層冷氣之排水，而係直接切管埋設於系爭房屋牆壁及地板內，致社區其他住戶冷氣排水自系爭房屋牆壁及地面持續滲漏而出，造成系爭房屋牆壁鋼筋腐蝕、油漆剝落、壁癌等毀損，伊於民國108年9月陸續拆除系爭房屋廚房、廁所、客廳、主臥室與子女房地磚後，始查得系爭冷氣排水管線滲漏水至系爭房屋處；因系爭冷氣排水管線之瑕疵，造成系爭房屋內之牆壁及地板嚴重受損，伊為回復原狀，需支出敲除系爭冷氣排水管線經過處地坪之費用、公共冷氣排水管線遷移與修繕，及修復拆除之處地坪等費用共計新臺幣(下同)22萬9898元，因此受有財產上損害等情。爰依侵權行為法則，求為命上訴人給付22萬9898元‬，及自起訴狀繕本送達翌日起算法定遲延利息之判決（原審為上訴人敗訴之判決，上訴人聲明不服，提起上訴；未繫屬本院部分，不予贅述）。並於本院答辯聲明：如主文所示。
三、上訴人則以：系爭社區建商於起造時，因系爭冷氣排水管線
    設計安裝不當，或嗣後有更改管線，未將系爭冷氣排水管線
    出口處銜接至正常之排水管路，致系爭社區2至12樓住戶冷
    氣排水至1樓系爭冷氣排水管後，即沿系爭房屋牆壁滲漏而
    出至屋內，惟系爭冷氣排水管線既非伊所設置，且包覆於系
    爭房屋牆壁內，屬於各區分所有權人之私領域，多年來無論
    係被上訴人或其他區分所有權人，均無反映系爭冷氣排水管
    線有滲漏水情形，伊亦無從透過平日保養維護發現上開瑕疵
    ，非伊未盡公寓大廈管理條例所定之管理維護義務；又系爭
    房屋滲漏水情形既係建商設置系爭冷氣排水管管線不當，及
    系爭社區2至12樓區分所有權人排放冷氣水所致，被上訴人
    自應向建商或其他住戶請求賠償等語，資為抗辯。並於本院
    上訴聲明：㈠原判決不利於上訴人部分廢棄。㈡上開廢棄部分
    ，被上訴人於第一審之訴及假執行之聲請均駁回。
四、查，㈠上訴人為系爭社區成立之管理委員會，被上訴人則為
    系爭社區內系爭房屋之區分所有權人；㈡系爭冷氣排水管線
    經過被上訴人所有之系爭房屋專有部分區域，未銜接至污水
    或雨水管線以排放各樓層冷氣之排水，並因此發生滲漏水等
    情，有卷附建物、土地登記謄本及照片可參（見原審調字卷
    第25至27、39至59頁），且為兩造所不爭執（見本院卷第51
    至52頁），堪信為真。
五、本件應審究者為㈠上訴人就系爭冷氣排水管線之修繕、管理
    及維護義務有無欠缺？㈡被上訴人依侵權行為法則請求上訴
    人負損害賠償責任，有無理由？茲分別論述如下：　　
㈠、上訴人就系爭冷氣排水管線之修繕、管理及維護義務有無欠
    缺？
　⒈按共用部分係指公寓大廈專有部分以外之其他部分及不屬專
    有之附屬建築物，而供共同使用者，公寓大廈管理條例第3
    條第4款定有明文。再按共用部分、約定共用部分之修繕、
    管理、維護，由管理負責人或管理委員會為之，其費用由公
    共基金支付或由區分所有權人按其共有之應有部分比例分擔
    之；共有及共用部分之清潔、維護、修繕及一般改良為管理
    委員會之職務，公寓大廈管理條例第10條第2項前段、第36
    條第2款定有明文。
　⒉經查：　
　　⑴、系爭冷氣排水管線經過被上訴人所有之系爭房屋專有部分區域，未銜接至污水或雨水管線以排放各樓層冷氣之排水，因此無法正常發揮排水功能，致系爭社區其他住戶所使用之冷氣排水滲漏至系爭房屋牆壁及地板內等情，為兩造所不爭執（見本院卷第52頁），並有社團法人新北市土木技師公會（下稱新北土木技師公會）鑑定報告可佐（附於卷後），堪認系爭冷氣排水管線確有排水功能欠缺之瑕疵。
　　⑵、上訴人既為系爭社區之管理委員會，依首揭公寓大廈管理條第10條第2項前段、第36條第2款規定意旨可知，其對系爭社區共用之系爭冷氣排水管線自有修繕、管理及維護之義務，應善盡善良管理人之注意義務，避免發生系爭冷氣排水管線因排水功能缺失致污水外流造成損害，然其卻疏未注意及此，系爭冷氣排水管線經過系爭房屋之處，未正確接管銜接至排水管路以排放各樓層冷氣之排水，因此發生系爭社區其他住戶所使用之冷氣排水滲漏至系爭房屋牆壁及地板內，造成系爭房屋之損害；是以，上訴人就系爭冷氣排水管線之瑕疵，所負之修繕維護義務，應有缺失。
　　⑶、至上訴人抗辯系爭冷氣排水管線經過系爭房屋之處未正
        確銜接至排水管路以排水，而係直接切管埋設於系爭房
        屋牆壁及地板內，此屬建商之設置缺失，伊無從發現及
        管理維護，被上訴人應向建商求償云云。惟按公寓大廈
        建築物所有權登記之區分所有權人達半數以上及其區分
        所有權比例合計半數以上時，起造人應於3個月內召集
        區分所有權人召開區分所有權人會議，成立管理委員會
        或推選管理負責人，並向直轄市、縣（市）主管機關報
        備，公寓大廈管理條例第28條第1項定有明文；準此，
        公寓大廈第1屆第1次區分所有權人會議依法多由起造人
        召開後，成立管理委員會或推選管理負責人，第1屆管
        理委員會就社區之共用部分之設備多負有向起造人點交
        、驗收之義務，因其後共用部分之修繕及管理維護義務
        ，依法即應由管理委員會為之；因此，本件上訴人抗辯
        系爭冷氣排水管線之設置瑕疵，應由建商負責修繕，其
        無庸負擔修繕維護之責云云，顯不可採。
　　⑷、又上訴人抗辯系爭房屋因系爭冷氣排水管線發生滲漏損
        害之緣由，為樓上住戶經由系爭冷氣排水管線排放冷氣
        水至系爭房屋內，且系爭冷氣排水管線經過系爭房屋內
        部分即非屬共用部分，伊無庸負責修繕維護，被上訴人
        應向樓上住戶求償云云。然上訴人此部分所辯情節，顯
        然違背首揭公寓大廈管理條例第3條第4款、第10條第2
        項前段、第36條第2款規定之意旨，更無可採。
　　⑸、依上說明，系爭冷氣排水管線經過被上訴人所有之系爭
        房屋內，未正確接管銜接至排水管路以排放各樓層冷氣
        之排水，因此發生樓上住戶所使用之冷氣排水滲漏至系
        爭房屋牆壁及地板內致生損害，系爭冷氣排水管線應有
        排水功能異常之瑕疵，而上訴人就此共用部分之瑕疵，
        所負之修繕維護義務，亦未盡善良管理之注意義務而有
        欠缺。
㈡、被上訴人依侵權行為法則請求上訴人負損害賠償責任，有無
    理由？
　⒈按因故意或過失，不法侵害他人之權利者，負損害賠償責任
    ，民法第184條第1項前段定有明文。再按法人既藉由其組織
    活動，追求並獲取利益，復具分散風險之能力，自應自己負
    擔其組織活動所生之損害賠償責任，認其有適用民法第184
    條規定，負自己之侵權行為責任，俾符公平。又按非法人之
    團體雖無權利能力，然日常用其團體之名義為交易者比比皆
    是，民事訴訟法第40條第3項為應此實際上之需要，特規定
    此等團體設有代表人或管理人者，亦有當事人能力。所謂有
    當事人能力，自係指其於民事訴訟得為確定私權之請求人，
    及其相對人而言。是非法人之團體因上開相同情事侵害他人
    權利時，除法律明文排除外，自應認其有侵權行為能力，庶
    免權利義務失衡。準此，管理委員會係指為執行區分所有權
    人會議決議事項及公寓大廈管理維護工作，由區分所有權人
    選任住戶若干人為管理委員所設立之組織；根據公寓大廈管
    理條例第36條規定，管理委員會係由多數人所組成之團體，
    有一定之職務，並設有代表人或管理人，保管及運用公寓大
    廈或社區之公共基金，屬非法人團體，應認公寓大廈之管理
    委員會亦有侵權行為能力，得依民法第184條第1項前段負侵
    權行為損害賠償責任，合先敘明。
　⒉經查：
　　⑴、承上所述，上訴人就系爭冷氣排水管線有修繕及維護之義務，卻疏於盡善良管理人之責，致系爭冷氣排水管線於經過系爭房屋內之處，無法正常發揮排水功能，造成樓上住戶所使用之冷氣排水滲漏至系爭房屋牆壁及地板內使被上訴人受有損害，其依侵權行為法則，請求上訴人負損害賠償責任，即屬有據。
　　⑵、為修繕系爭冷氣排水管線之上述瑕疵，需先敲除系爭房屋內埋設系爭冷氣排水管線之地面後，將管線遷移、接管以改善排水情形恢復正常之排水功能，再將上開敲除之地坪鋪回磁磚以回復原狀等情，業據被上訴人提出社團法人建築物漏水鑑定暨房屋科技點交技術協進會鑑定報告為證（見原審調字卷第85至89頁）；而系爭冷氣排水管線瑕疵之修繕方式及費用，經原審送請新北土木技師公會，鑑定意見亦認系爭冷氣排水管線瑕疵之修繕方式依序為原地坪敲除、公共冷氣排水管遷移、地坪底部砂漿層重新施作及地磚復原，該工序之工程費用總計為22萬9898元（見卷後之鑑定報告書第7頁）；本院審酌上開鑑定報告所估算之工序及工程總費用，確實為修繕系爭冷氣排水管線排水功能欠缺之瑕疵所必要，而屬合理。
　　⑶、再按負損害賠償責任者，除法律另有規定或契約另有訂
        定外，應回復他方損害發生前之原狀，債權人得請求支
        付回復原狀所必要之費用，以代回復原狀，民法第213
        條第1、3項定有明文。準此，本件被上訴人主張其因系
        爭冷氣排水管線排水功能欠缺之瑕疵，造成系爭房屋發
        生滲漏水之損害，為回復原狀，需支付上開修繕工程之
        費用22萬9898元，以改善、恢復系爭冷氣排水管線正常
        之排水功能，避免系爭冷氣排水管線在系爭房屋內發生
        滲漏水造成損害，此回復原狀所需支出之費用，被上訴
        人依侵權行為法則，請求上訴人負損害賠償責任，給付
        該等費用，應屬有據。
六、從而，被上訴人依侵權行為法則，請求上訴人給付22萬9898
    元，及自起訴狀繕本送達翌日即109年2月4日（見原審調字
    卷第133頁）起算之法定遲延利息，為有理由，應予准許。
    原審就此部分為上訴人敗訴之判決，於法核無違誤。上訴人
    仍執前詞指謫原判決此部分不當，求予廢棄，為無理由，應
    駁回其上訴。
七、本件事證已臻明確，兩造其餘之攻擊或防禦方法及所用之證
    據，經本院斟酌後，認為均不足以影響本判決之結果，爰不
    逐一論列，附此敘明。
八、據上論結，本件上訴為無理由。爰判決如主文。
中　　華　　民　　國　　111 　年　　4 　　月　　29　　日
                  民事第九庭    
                      審判長法  官  楊絮雲
                            法  官  陳賢德
                            法  官  張宇葭
正本係照原本作成。
不得上訴。
中　　華　　民　　國　　111 　年　　4 　　月　　29　　日
　　　　　　　　　　　　　  書記官  李佳姿